【裁判字號】    97,訴,4563
【裁判日期】    971210
【裁判案由】    偽造文書等
【裁判全文】
臺灣板橋地方法院刑事判決              97年度訴字第4563號
公  訴  人  臺灣板橋地方法院檢察署檢察官
被      告  丁○○
上列被告因偽造文書等案件，經檢察官提起公訴（97年度偵字第
22303 號），於本院準備程序進行中，被告就被訴之事實為有罪
陳述，經告知被告簡式審判程序之旨，並聽取當事人之意見後，
裁定進行簡式審判程序判決如下：
    主  文
丁○○共同行使偽造之國民身分證，足以生損害於公眾及他人，
處有期徒刑肆月，如易科罰金，以新臺幣壹仟元折算壹日；如附
表一所示之「應沒收之物」均沒收。又幫助意圖為自己不法之所
有，以詐術使人將本人之物交付，處拘役伍拾日，如易科罰金，
以新臺幣壹仟元折算壹日。又共同行使偽造之國民身分證，足以
生損害於公眾及他人，處有期徒刑肆月，如易科罰金，以新臺幣
壹仟元折算壹日；如附表二所示之「應沒收之物」均沒收。上開
宣告有期徒刑部分，應執行有期徒刑陸月，如易科罰金，以新臺
幣壹仟元折算壹日；如附表一、附表二所示之「應沒收之物」均
沒收。
    事  實
一、丁○○明知至金融機構開立帳戶需持用真實之身分證件，因
    積欠某詐騙集團中真實姓名年籍不詳綽號「阿東」之成年男
    子（下均稱綽號「阿東」之人）債務，為抵銷其債務，竟與
    該綽號「阿東」之人，為自己或他人取得帳戶資料之不法所
    有意圖，共同基於行使偽造國民身分證、特種文書及私文書
    等犯意聯絡，由丁○○於民國97年6 月18日左右，在不詳地
    點，交付其相片光碟予「阿東」，再由綽號「阿東」之男子
    或其所屬之詐欺集團成員，於不詳時、地，利用前以不詳原
    因所取得「丙○○」之年籍資料，經掃瞄或貼用丁○○相片
    ，而偽造「丙○○」之國民身分證及汽車駕駛執照各1 張（
    上開偽造之證件分別有如附表一(一)編號1 、2 所示之公印文
    或印文），暨又偽刻「丙○○」之印章1 枚，而於97年6 月
    25日某時，在臺中市○○路與昌平路口附近之兒童公園內，
    將前述之「丙○○」偽造國民身分證、駕駛執照、印章交給
    丁○○；丁○○於同日隨即持之前往位於臺北縣板橋市○○
    路73號華南商業銀行板橋分行，佯裝係「丙○○」欲申辦開
    戶，並在華南商業銀行開戶總約定書條款確認聯、華南商業
    銀行存款往來項目申請書上，偽造「丙○○」之署名及印文
    （偽造署押情形如附表一(二)所示），以此方式偽造私文書後
    ，再將該等偽造之私文書連同上揭偽造之「丙○○」國民身
    分證、駕駛執照、印章等物，一併交付予上開銀行不知情之
    行員張馨云而行使，足生損害於「丙○○」及銀行管理個人
    帳戶之正確性，亦致使張馨云陷於錯誤，誤認其即為丙○○
    本人，而同意其申辦帳戶，丁○○進而詐得華南商業銀行帳
    號000000000000帳戶之存摺、提款卡、密碼等財物。
二、又丁○○能預見提供帳戶予不認識之他人使用，足供詐欺取
    財之行為人誆使被害人匯入金錢後逕為提領之，致犯罪偵查
    機關無法藉由所使用帳戶追查真正之詐欺行為人，而幫助其
    等詐欺之犯罪，且此等結果之發生亦不違反其本意，竟將上
    開所詐取戶名「丙○○」、帳號000000000000之華南商業銀
    行板橋分行帳戶（下稱系爭帳戶）之存摺、提款卡、密碼等
    資料，於96年6 月25日某時，在臺中市○○路與昌平路口附
    近之兒童公園內，交付予綽號「阿東」之人，以此方式幫助
    綽號「阿東」之人暨其他人員所組成之詐欺集團作為詐欺犯
    罪之用。嗣該犯罪集團基於意圖為自己不法所有之犯意，於
    97年7 月23日12時許，撥打電話予甲○○，佯稱甲○○之銀
    行帳戶涉及擄車勒贖案件，須將帳戶內存款轉帳至特定安全
    帳戶云云，使甲○○陷於錯誤，於97年7 月24日11時許，將
    新台幣（下同）60萬元轉入上開「丙○○」遭冒名開立之華
    南商業銀行板橋分行帳戶內，嗣因甲○○察覺有異，隨即報
    警處理，經警方通知華南商業板橋銀行將系爭帳戶內之存款
    予以凍結，並列為警示帳戶後，使該筆匯款未遭領取。
三、詎丁○○又因綽號「阿東」之人再以抵銷債務為由，為自己
    或他人取得帳戶之不法所有意圖，共同基於偽造及行使國民
    身分證、特種文書及私文書等犯意聯絡，先由綽號「阿東」
    之人，在不詳時、地，利用以不詳原因所取得「乙○○」之
    年籍資料，經掃瞄或貼用丁○○之相片而偽造「乙○○」國
    民身分證、汽車駕駛執照各1 張（上開偽造之證件分別有如
    附表二(一)編號1 、2 所載之公印文或印文），暨偽刻「乙○○」印章1 枚後，於97年7 月29日某時，在臺中市○○路與
    昌平路口附近之兒童公園內，將上開「林平安」之偽造證件
    及印章交給丁○○；丁○○遂於同日再持之前往華南商業銀
    行板橋分行，佯裝係「乙○○」欲申辦開戶，並在華南商業
    銀行印鑑卡、存款往來約定書、開戶總約定書同款確認聯等
    文書上偽造「乙○○」之署名及印文（偽造署押情形如附表
    二(二)所載），以此方式偽造私文書後，將該等偽造之私文書
    連同上揭偽造之「乙○○」國民身分證、駕駛執照、印章等
    物，一併交付予行員張馨云而行使，足生損害於「乙○○」
    及銀行管理個人帳戶之正確性，然經張馨云認出丁○○即為
    先前以「丙○○」名義申辦帳戶之人，且該之帳戶又已列為
    警示帳戶，遂報警到場處理，經警當場扣得偽造之「乙○○
    」國民身分證、汽車駕駛執照各1 張、印章1 枚、華南商業
    銀行印鑑卡、存款往來項目申請書、開戶總約定書條款確認
    聯等各2 份，及偽造「丙○○」國民身分證影本各1 紙，而
    悉上情。
四、案經臺北縣政府警察局板橋分局報告臺灣板橋地方法院檢察
    署檢察官偵查起訴。
    理  由
一、按除被告所犯為死刑、無期徒刑、最輕本刑為3 年以上有期
    徒刑之罪或高等法院管轄第一審案件者外，於第一次審判期
    日前之準備程序進行中，被告先就被訴事實為有罪之陳述時
    ，審判長得告知被告簡式審判程序之旨，並聽取當事人、代
    理人、辯護人及輔佐人之意見後，裁定進行簡式審判程序，
    刑事訴訟法第273 條之1 第1 項定有明文。經核本件被告所
    犯係死刑、無期徒刑、最輕本刑為3 年以上有期徒刑以外之
    罪，其於準備程序中就被訴事實為有罪之陳述，經法官告知
    簡式審判程序之旨，並聽取公訴人、被告之意見後，本院爰
    依首揭規定，合議裁定由受命法官獨任進行簡式審判程序，
    合先敘明。
二、上開事實，業據被告丁○○迭於警詢、偵查及本院審理中坦
    承不諱，其中就事實欄一、三部分，核與證人張馨云於警詢
    中之陳述相符（見偵查卷第13-15 頁），並有如附表一、二
    所示之偽造證件、印章暨私文書可稽（參見偵查卷第23-27
    、29-30 、34頁），而前揭證件確均屬偽造乙節，除據證人
    乙○○於偵查中證述在卷外，亦有臺北縣板橋市戶政事務所
    以97年11月25日北縣板戶字第0970011423號函覆本院之丙○○國民身分證換補資料可考（詳偵查卷第70-72 頁、本院卷
    第27-28 頁）；另就事實欄二所載犯行部分，則有被害人甲○○在警詢時之指述，暨華南商業銀行之客戶資料查詢申請
    單、存款帳戶資料查詢申請單、一般詐騙通報之登錄認證單
    、轉帳支出傳票、匯款申請書、存款憑條、交易明細、臺北
    縣政府警察局永和分局得和派出所受理刑事案件報案三聯單
    、受理詐騙帳戶通報警示簡便格式表、協請金融機構暫行圈
    存疑似詐欺款項通報單、存款事故登錄單、切結書等件存卷
    為憑（參偵查卷第32-33 、35-44 、74 -75頁），堪認被告
    前揭之自白均與事實相符。從而本案事證已臻明確，被告各
    該犯行洵堪認定，均應依法論科。
三、論罪科刑：
  (一)就事實欄一、三之論罪：
  １按國民身分證、汽車駕駛執照，均為特許證之一種，而刑法
    所謂公印，係指公署或公務員職務上所使用之印信而言；又
    所謂公印或公印文，係專指表示公署或公務員資格之印信而
    言，即俗稱大印與小官章及其印文（最高法院22年上字第19
    04號及69年台上字第693 號著有判例可資參照），故國民身
    分證上「內政部印」之印文，自屬同法第218 條第1 項之公
    印文；至於駕駛執照上之「交通部駕駛執照製發之章」，核
    非印信條例所定表示公署或公務員資格之印信，自僅屬一般
    印文之性質而非公印文。又偽造公印文，刑法第218 條既有
    獨立處罰之規定，且較刑法第212 條之處罰為重，則於偽造
    刑法第212 條之特種文書同時偽造公印文者，即難置刑法第
    218 條處刑較重之罪於不問（司法院大法官會議釋字第82號
    解釋可供參照）。然戶籍法第75條於97年5 月28日修正公佈
    ，該條第1 項、第2 項規定「意圖供冒用身分使用，而偽造
    、變造國民身分證，足以生損害於公眾或他人者，處5 年以
    下有期徒刑、拘役或科或併科新臺幣50萬元以下罰金。行使
    前項偽造、變造之國民身分證亦同。」按戶籍法第75條係針
    對國民身分證之偽造變造犯行予以明文規定，相較於刑法第
    212 條係針對所有一般特種文書之偽造、變造犯行為之處罰
    規定，戶籍法之規定應屬於特別規定，依特別法優於普通法
    及從重處斷之原則，應優先適用戶籍法之規定。從而被告與
    綽號「阿東」之人共同以偽造上開公印文之方法偽造國民身
    分證後，而加以行使之行為，應係犯戶籍法第75條第2 項、
    第1 項之使偽造國民身分證罪、刑法第218 條第1 項偽造公
    印文罪，先予敘明。
  2.是核被告丁○○就事實欄一、三所為，均係犯戶籍法第75條
    第2 項、第1 項之行使偽造國民身分證罪、刑法第218 條第
    1 項之偽造公印文罪（即被告行使偽造國民身分證部分），
    及同法第216 條、第212 條之行使偽造特種文書罪（即被告
    行使偽造之駕駛執照部分，起訴書誤載為「刑法第216 條、
    第212 條之偽造特種文書罪」）、同法第216 條、第210 條
    之行使偽造私文書罪（即被告行使如附表一(二)、附表二(二)之
    偽造印鑑卡、開戶申請書、約定書等私文書部分）、以及同
    法第339 條第3 項、第1 項之詐欺取財既遂、詐欺取財未遂
    罪（即被告冒名申辦以取得帳戶資料部分）。
  3.被告就事實欄三部分，雖已著手實施詐術行為，惟未生使被
    害人陷於錯誤並交付帳戶之存摺、提款卡等財物之結果，其
    此部分之犯罪尚屬未遂。又被告偽造國民身分證、駕駛執照
    、及如附表一(二)、附表二(二)所載私文書等低度行為，應分別
    為行使偽造國民身分證、行使偽造駕駛執照、行使偽造私文
    書等高度行為所吸收；另偽造印章為偽造印文之部分行為，
    偽造印文及署名為偽造私文書之部分行為，均不另論罪。然
    起訴書雖已記載此揭吸收關係，然卻又記載被告行使偽造國
    民身分證部分，係犯戶籍法第75條第2 項、第1 項之行使「
    及」偽造國民身分罪，另行使偽造私文書部分，係犯刑法第
    216 條、第210 條之行使「及」偽造私文書罪，即屬誤會。
    再被告分別偽造如附表一(二)、附表二(二)所載各項私文書之時
    間甚為緊接，地點均相同，均顯係基於單一犯意接續為之，
    皆為接續犯。再被告與綽號「阿東」之成年男子間，就事實
    欄一、三所述犯行部分，均有犯意聯絡與行為分擔，均應論
    以共同正犯。然被告就事實欄二、三部分，均係同時交付偽
    造之國民身分證、駕駛執照、申請帳戶資料等予華南商業銀
    行人員而為行使，欲藉以詐得帳戶資料，是其皆係以一行為
    同時觸犯戶籍法第75條第2 項、第1 項之行使偽造國民身分
    證罪暨刑法第218 條之偽造公印文罪（即行使偽造國民身分
    證部分）、刑法第216 條、第212 條之行使偽造特種文書（
    即行使偽造汽車駕駛執照）、同法第216 條、第210 條之行
    使偽造私文書罪（即行使偽造帳戶申辦資料）、同法第339
    條第1 項詐欺取財既遂（事實欄三部分則為刑法第339 條第
    3 項、第1 項之詐欺取財未遂罪）等罪，均為異種想像競合
    犯，應各依刑法第55條之規定，皆從一重之戶籍法第75條第
    2 項、第1 項之行使偽造國民身分證罪論處。起訴書認被告
    就此部分所犯之行使偽造國民身分證罪、行使偽造特種文書
    罪，與其所犯之行使偽造私文書罪間，應予分論併罰，尚有
    誤會。
  4.另起訴書內就事實欄一部分，僅記載被告於開戶申請書上偽
    造「丙○○」之署名，漏未敘及被告在如附表一(二)所示其餘
    文書上偽造「丙○○」之署名、印文等部分，然此揭部分與
    起訴之事實，具有接續犯之關係，本院自得併予審酌；另起
    訴書就事實欄三部分，僅敘述被告再度前往華南商業銀行辦
    理開戶之事實，但漏未詳載被告偽造署名、印文等偽造私文
    書之情事，爰予以補充（因檢察官於論罪欄內已經記載被告
    此部分犯行亦構成行使偽造私文書罪，堪認應僅屬漏載）。
    再者，起訴書未敘及被告2 次偽造公印文，及詐欺取財既遂
    、詐欺取財未遂等犯行，然此部分皆與起訴之犯罪事實，既
    均具有想像競合犯之裁判上一罪關係，應為起訴效力所及，
    本院自應併予審理。
  (二)就事實欄二之論罪：按刑法上之幫助犯，係對於犯罪與正犯
    有共同之認識，而以幫助之意思，對於正犯資以助力，而未
    參與實施犯罪之行為者而言（最高法院88年度臺上字第1270
    號判決要旨參照）。是以，如未參與實施犯罪構成要件之行
    為，且係出於幫助之意思提供助力，即屬幫助犯，而非共同
    正犯。查被告將其申辦系爭「丙○○」帳戶之存摺、提款卡
    及密碼交付予綽號「阿東」之成年人用以詐騙被害人匯入金
    錢，顯係基於幫助該成年人用以詐欺他人財物之犯意，而未
    參與前開詐欺取財犯行之構成要件行為。是核被告就事實欄
    二所為，係犯刑法第30條第1 項前段、刑法第339 條第1 項
    之幫助詐欺取財罪。又被告幫助他人犯罪，應依刑法第30條
    第2 項之規定，按正犯之刑減輕之。
  (三)被告前開2 次行使偽造國民身分證罪，及1 次幫助詐欺取財
    罪等3 罪間，乃犯意各別，行為互殊，應分論併罰。
  (四)審酌被告貪圖一己之利，不念上開犯行對公眾及他人所生之
    危害，竟持偽造之證件申辦帳戶，遂再將存摺、提款卡等物
    提供予他人使用，助長他人犯罪，增加被害人尋求救濟及治
    安機關查緝犯罪之困難，嚴重損及社會治安，幸被害人所為
    之匯款尚未遭提領並已返還予被害人，此有華南商業銀行轉
    帳支出傳票、匯款申請書可稽（附於偵查卷第38頁），並斟
    酌被告犯罪後業已坦承犯行，深具悔意等一切情狀，分別量
    處如主文所示之刑，暨就宣告有期徒刑部分，定其應執行之
    刑，並分別諭知如易科罰金之折算標準，以資儆懲。
  (五)末者，如附表一(一)編號1 、2 及附表二(一)編號1 、2 所示之
    偽造證件，乃被告與其共犯「阿東」所有供本件犯罪所用之
    物，其中偽造之「丙○○」之國民身分證、汽車駕駛執照各
    1 張雖未扣案，惟亦無證據可證明已然滅失，均應依刑法第
    38 條 第1 項第2 款之規定併為沒收之諭知；至上揭偽造證
    件上，雖有所示各該偽造之印文及公印文，原應依刑法第21
    9 條之規定沒收，惟因所附麗之上開偽造證件業經宣告沒收
    ，其上偽造之印文及公印文即無庸再為沒收之諭知，附此敘
    明。另被告所偽造如附表一(二)、附表二(二)所載之各項私文書
    ，雖已行使交付給華南商業銀行，而非屬被告或其共同正犯
    所有之物，但其在附表一(二)、附表二(二)所示之文書內偽造之
    署押共計16枚，仍應與如附表一(一)編號3 、附表二(一)編號3
    所示之「丙○○」、「林平安」印章，不論是否屬被告所有
    ，皆按刑法第219 條之規定併為宣告沒收。
據上論斷，應依刑事訴訟法第273 條之1 第1 項、第299 條第1
項前段，戶籍法第75條第2 項、第1 項，刑法第11條、第28條、
第30條第1 項、第2 項、第218 條、第216 條、第210 條、第21
2 條、第339 條第1 項、第3 項、第55條、第51條第5 款、第41
條第1 項前段、第38條第1 項第2 款、第219 條，刑法施行法第
1條 之1 ，判決如主文。
本案經檢察官江祐丞到庭執行職務。
中    華    民    國    97    年    12    月    10    日
                  刑事第十八庭    法  官  邱景芬
以上正本證明與原本無異。
如不服本判決應於收受判決後10日內向本院提出上訴書狀，並
應敘述具體理由。其未敘述上訴理由者，應於上訴期間屆滿後
20日內向本院補提理由書（均須按他造當事人之人數附繕本）
「切勿逕送上級法院」。
                                書記官  曾千庭
中    華    民    國    97    年    12    月    12    日
附錄本案論罪科刑法條全文：
中華民國刑法第218條
（偽造盜用公印或公印文罪）
偽造公印或公印文者，處 5 年以下有期徒刑。
盜用公印或公印文足以生損害於公眾或他人者，亦同。
中華民國刑法第216條
（行使偽造變造或登載不實之文書罪）
行使第210條至第215條之文書者，依偽造、變造文書或登載不實
事項或使登載不實事項之規定處斷。
中華民國刑法第210條
（偽造變造私文書罪）
偽造、變造私文書，足以生損害於公眾或他人者，處5年以下有
期徒刑。
中華民國刑法第212條
（偽造變造特種文書罪）
偽造、變造護照、旅券、免許證、特許證及關於品行、能力服務
或其他相類之證書、介紹書，足以生損害於公眾或他人者，處1
年以下有期徒刑、拘役或3百元以下罰金。
中華民國刑法第339條
（普通詐欺罪）
意圖為自己或第三人不法之所有，以詐術使人將本人或第三人之
物交付者，處5年以下有期徒刑、拘役或科或併科1千元以下罰金
。
以前項方法得財產上不法之利益或使第三人得之者，亦同。
前二項之未遂犯罰之。
戶籍法第75條
意圖供冒用身分使用，而偽造、變造國民身分證，足以生損害於
公眾或他人者，處5年以下有期徒刑、拘役或科或併科新臺幣50
萬元以下罰金。行使前項偽造、變造之國民身分證者，亦同。
將國民身分證交付他人，以供冒名使用，或冒用身分而使用他人
交付或遺失之國民身分證，足以生損害於公眾或他人者，處3年
以下有期徒刑、拘役或科或併科新臺幣30萬元以下罰金。
附表一
(一)偽造之證件暨印章：
┌──┬───────────────────────────┐
│編號│應沒收之物                                            │
├──┼───────────────────────────┤
│ 1  │偽造之「丙○○」國民身分證1 張，其上含偽造之「內政部印│
│    │」公印文乙枚（未扣案）                                │
├──┼───────────────────────────┤
│ 2  │偽造之「丙○○」駕駛執照1 張，其上含偽造之「交通部駕駛│
│    │執照製發之章」印文乙枚（未扣案）                      │
├──┼───────────────────────────┤
│ 3  │「丙○○」之印章1枚（未扣案）                         │
└──┴───────────────────────────┘
(二)偽造之私文書：
┌──┬──────────┬────────────────┐
│編號│文書名稱            │偽造署押情形（應沒收之物）      │
├──┼──────────┼────────────────┤
│ 1  │華南商業銀行開戶總約│偽造「丙○○」之簽名及印文各2 枚│
│    │定書條款確認聯1 張  │，共計4 枚                      │
├──┼──────────┼────────────────┤
│ 2  │華南商業銀行存款往來│偽造「丙○○」之簽名暨印文各1 枚│
│    │項目申請書1 張      │，共計2 枚                      │
└──┴──────────┴────────────────┘
附表二
(一)偽造之證件暨印章：
┌──┬───────────────────────────┐
│編號│應沒收之物                                            │
├──┼───────────────────────────┤
│ 1  │偽造之「乙○○」國民身分證1 張，其上含偽造之「內政部印│
│    │」公印文乙枚                                          │
├──┼───────────────────────────┤
│ 2  │偽造之「乙○○」汽車駕駛執照1 張，其上含偽造之「交通部│
│    │駕駛執照製發之章」印文乙枚                            │
├──┼───────────────────────────┤
│ 3  │「乙○○」之印章1枚                                   │
└──┴───────────────────────────┘
(二)偽造之私文書：
┌──┬──────────┬────────────────┐
│編號│文書名稱            │偽造署押情形（應沒收之物）      │
├──┼──────────┼────────────────┤
│ 1  │華南商業銀行印鑑卡2 │偽造「乙○○」之簽名暨印文各2 枚│
│    │紙                  │，共計4 枚                      │
├──┼──────────┼────────────────┤
│ 2  │華南商業銀行存款往來│偽造「乙○○」之簽名暨印文各1 枚│
│    │項目申請書1 紙      │，共計2 枚                      │
├──┼──────────┼────────────────┤
│ 3  │華南商業銀行開戶總約│偽造「乙○○」之簽名及印文各2 枚│
│    │定書條款確認聯1 張  │，共計4 枚                      │
└──┴──────────┴────────────────┘


司法院資訊處製作；財團法人民間司法改革基金會備份。
